【裁判字號】    97,中簡上,945
【裁判日期】    971217
【裁判案由】    恐嚇取財
【裁判全文】
臺灣臺中地方法院刑事判決           97年度中簡上字第945號
上  訴  人  臺灣臺中地方法院檢察署檢察官
被      告  丙○○
上列上訴人因被告恐嚇取財案件，不服本院中華民國97年9 月16
日97年度中簡字第289 號第一審簡易判決（聲請案號：臺灣臺中
地方法院檢察署97年度偵字第8767號），提起上訴，本院管轄之
第二審合議庭判決如下：
    主       文
原判決撤銷。
丙○○幫助意圖為自己不法之所有，以恐嚇使人將本人之物交付
，處有期徒刑肆月，如易科罰金，以新臺幣壹仟元折算壹日，減
為有期徒刑貳月，如易科罰金，以新臺幣壹仟元折算壹日。
    犯 罪 事 實
一、丙○○在可預見其將自己所申辦之金融帳戶提供予真實姓名
    年籍不詳之成年人後，該成年人及其所屬恐嚇取財或詐欺集
    團成年成員將可能藉由蒐集所得之帳戶，遂行恐嚇取財或詐
    欺取財犯罪之目的，而其發生並不違背自己本意之情況下，
    基於幫助他人犯恐嚇取財罪之不確定故意，於民國95年8月2
    日某時（起訴書誤認為96年8月8日前某日），在臺中市○○
    路與青海路附近之便利超商前，將其所申辦之臺灣郵政股份
    有限公司臺中嶺東郵局帳戶（局號0000000號、帳號0000
    000號）之存摺、金融卡及密碼，以新臺幣（下同）3,000
    元之代價，出售年籍姓名不詳之成年男子使用，容任他人作
    為恐嚇取財之工具。而該年籍不詳之成年男子取得上開郵局
    帳戶存摺、提款卡及密碼後，即與其所屬之恐嚇取財集團成
    年成員共同基於意圖為自己不法所有之犯意聯絡，於95年8
    月8日（起訴書誤繕為96年8月8日）上午11時10分許，由姓
    名年籍不詳之成年男子所屬恐嚇取財集團之成年成員打電話
    予甲○○，佯稱甲○○之弟李科理之友人向地下錢莊借錢，
    李科理擔任保證人，因其友人未還款，李科理已被地下錢莊
    留置云云，以此加害李科理身體自由安全之事恐嚇，使甲○
    ○心生畏懼，一時情急未加求證，即於同日上午11時33分許
    ，依指示在桃園縣桃園市縣○路郵局，匯款6,000元至前開
    丙○○郵局帳戶內，恐嚇取財集團成員旋即提領一空。嗣經
    甲○○察覺有異，而報警循線查悉上情。
二、案經臺中市警察局第四分局移送臺灣臺中地方法院檢察署檢
    察官偵查聲請以簡易判決處刑。
    理  由
一、按被告以外之人於審判外之陳述，雖不符刑事訴訟法第159
    條之1 至第159 條之4 規定，而經當事人於審判程序同意作
    為證據，法院審酌該言詞陳述或書面陳述作成時之情況，認
    為適當者，亦得為證據；當事人、代理人或辯護人於法院調
    查證據時，知有該法第159 條第1 項不得為證據之情形，而
    未於言詞辯論終結前聲明異議者，視為有前項之同意，該法
    第159 條之5 已明揭其旨。本件所引事證，檢察官及被告丙
    ○○均無異議作為證據，本院審酌其作成之情況，未見有何
    不適當之情形，是得為證據，合先敘明。
二、訊據被告丙○○固坦承有於上揭時、地將其所申辦之上開郵
    局帳戶存摺、提款卡及密碼，以3,000 元之代價售予姓名年
    籍不詳之成年男子使用，惟矢口否認有何幫助恐嚇取財之犯
    意，辯稱：因伊缺錢才出售前開郵局帳戶資料，但伊有要求
    對方不可拿去做不法用途，伊並無幫助恐嚇取財之犯意云云
    。經查：
  (一)被告所交付予姓名年籍不詳之成年男子之上開郵局帳戶，確
    為其本人親自所開立之帳戶，且被害人甲○○於上揭時間遭
    恐嚇取財集團恐嚇，而於95年8 月8 日上午11時33分許，將
    6, 000元款項匯入被告上開郵局帳戶乙節，業經證人即被害
    人甲○○於警詢中證述甚詳（見警卷第4 至5 頁），並有桃
    園縣警察局保安隊受理詐騙帳戶通報警示詐騙電話簡便格式
    表、內政部警政署反詐騙案件紀錄表、桃園縣警察局受理刑
    事案件報案三聯單各1 份（見警卷第6 至8 頁）及被告上開
    郵局帳戶之郵政存簿儲金人紀要、開戶身分證影本、印鑑卡
    、申請使用電話語音服務申請書、金融卡申請書及客戶歷史
    交易清單各1 份在卷可稽（見核退卷第7 至12頁），堪認被
    告上開帳戶確遭不詳之恐嚇取財集團使用於恐嚇取財無疑。
  (二)被告雖以前揭情詞置辯，然按金融帳戶為個人之理財工具，
    一般民眾皆可自由申請開設金融帳戶，並無特殊限制，且得
    同時在不同金融機構申辦多數帳戶使用，如無特別理由，衡
    情應無隨意借用他人帳戶使用之理，況金融帳戶事關存戶個
    人財產權益之保障，專屬性甚高，除非與本人有密切關係者
    ，一般人均有妥為保管以防阻他人任意使用之認識，縱使偶
    有交付他人使用之特殊情形，亦應會先行瞭解他人使用之目
    的始行提供。經查，被告將上開郵局帳戶交付予該不詳姓名
    年籍之成年男子時，其全然不知該男子之真實姓名，亦無法
    與之聯絡，此據被告供承在卷（見本院卷第27頁），則被告
    於此情形下率爾將其上開郵局帳戶交付予其無法掌握行蹤、
    動向之人，對該人如何使用其郵局帳戶，已無從控管，實與
    一般常情有悖。又被告與該姓名年籍之成年男子並不相識，
    甚且不知其年籍資料、行蹤，且被告自承不信任對方（見本
    院卷第27頁），其又如何能確信素昧平生之人不會將該郵局
    帳戶用於非法用途？再佐以被告在案發後，於97年7 月24日
    偵訊時供稱：伊之前開郵局帳戶之存摺、提款卡被偷了，密
    碼是寫在紙上一起放在包包內，包包內還有存摺及提款卡云
    云（見97年度偵字第8767號卷第71頁）；於原審調查中陳稱
    ：伊於95年8 月2 日換發郵局帳戶晶片卡當天，就將該帳戶
    存摺、提款卡及密碼等交給一不詳之成年男子使用，對方沒
    有給伊對價云云（見原審院卷第10頁），前後供述不一，且
    始終拒絕透露出售前開郵局帳戶之事實，嗣於本院程序中始
    供出前開郵局帳戶係以3,000 元之代價售予他人使用之經過
    （見本院卷第18頁），則果其主觀上對出售上開郵局帳戶予
    不詳成年男子一事，並未預見可能遭人用於恐嚇取財使用，
    而自信無違法情事，何以未於第一時間將該等事實供出，反
    而飾詞隱瞞，直至本院準備程序中始供出實情？足見被告有
    畏罪情虛之情事。
  (三)再參以犯罪集團收取他人帳戶，以隱匿自己犯罪之不法行徑
    ，規避執法人員之查緝，並確保自己犯罪所得之財物，類此
    案件在目前社會上層出不窮，坊間報章雜誌及新聞媒體亦多
    所報導再三披露，且其中大部分之犯罪型態乃詐欺取財或恐
    嚇取財（諸如所謂「擄車勒贖」、「擄鴿勒贖」或類似本案
    以親人安危為恐嚇手段者），是避免此等專屬性甚高之物品
    被不法行為人利用為詐財之工具，應係一般生活認知所易於
    體察之常識，則茍見他人不使用自己申請之金融機構帳戶，
    反係蒐集不特定人之金融機構帳戶使用，衡情應當可預見收
    集之金融機構帳戶乃可能被利用為與財產有關之犯罪工具，
    且被告於交付前開帳戶時，為28歲之成年人，於專科技術學
    院畢業後，曾擔任保險業務員，社會閱歷豐富，對此自難諉
    為不知或無從預見。顯見被告將上開郵局帳戶交付予不詳姓
    名年籍之成年男子，係有意提供該帳戶供對方使用，且就對
    方將持其上開郵局帳戶施行恐嚇取財而使被害人交付財物之
    結果應有所認識，對此事實之發生並不違反其本意，被告自
    有幫助恐嚇取財之未必故意至明，被告上開所辯，要係事後
    卸責之詞，不足採信。
  (四)綜上所述，本件事證明確，被告犯行洵堪認定，應依法論科
    。
三、按以恐嚇使人將物交付，有時固亦含有詐欺性質，但與詐欺
    罪之區別，則在有無施用威嚇，使人心生畏懼之情形為斷；
    恐嚇罪質，非不含有詐欺性，其與詐欺罪之區別，係在行為
    人對於被害人所用之手段，僅使其陷於錯誤者，為詐欺，使
    發生畏懼心者，為恐嚇；刑法第346 條第1 項之恐嚇取財罪
    ，與同法第339 條第1 項之詐欺取財罪，二者之區別，在於
    前者係施用使人心生畏怖之恐嚇手段，致被害人心生畏懼，
    明知不應交付財物而交付，後者則係施用詐術手段，使人陷
    於錯誤，誤信為應交付財物而交付，惟上開之恐嚇手段，常
    以虛假之事實為內容，故有時亦不免含有詐欺之性質，倘含
    有詐欺性之恐嚇取財行為，足使人心生畏懼時，自應僅論以
    高度之恐嚇取財罪，殊無再適用詐欺取財罪之餘地，最高法
    院迭有28年度上字第1238號判例、30年度上字第668號判例
    、84年度臺上字第1993號判決意旨可資參照。是以，該不詳
    年籍成年人所屬犯罪集團成員雖以不實之事恐嚇證人甲○○
    ，然證人甲○○顯係基於恐嚇言詞心生畏懼而匯款，是該犯
    罪集團成員所為含有詐欺性之恐嚇取財行為，自應論以恐嚇
    取財罪。次按刑法上之幫助犯，係對於犯罪與正犯有共同之
    認識，而以幫助之意思，對於正犯資以助力，而未參與實施
    犯罪之行為者而言，此有最高法院88年度臺上字第1270號判
    決意旨可循，從而，如未參與實施犯罪構成要件之行為，且
    係出於幫助之意思提供助力，即屬幫助犯，而非共同正犯。
    是核被告所為，係犯刑法第30條第1項前段、第346條第1項
    之幫助恐嚇取財罪，爰依刑法第30條第2項規定，按正犯之
    刑減輕之。
四、本件原審以事證明確，對被告予以論罪科刑，固非無見。惟
    查：(1)本件被告所涉係幫助恐嚇取財罪，而恐嚇取財罪法定
    本刑最低為有期徒刑6 月以上，依刑法第30條第2 項幫助犯
    之規定減輕之，被告所犯幫助恐嚇取財罪之最低刑度亦為有
    期徒刑3 月以上，原審竟判處拘役30日，顯有違誤；(2)中華
    民國96年罪犯減刑條例於96年7 月16日公布施行，被告之犯
    行合於減刑條件，應予減刑，原審未予審酌，亦有未合，自
    應由本院將原判決撤銷改判，是檢察官就原審量刑違法部分
    ，提起上訴指摘原判決不當，請求撤銷改判，為有理由。爰
    審酌被告將郵局帳戶存摺、提款卡及密碼交付他人使用，助
    長他人犯罪，增加被害人尋求救濟及治安機關查緝犯罪之困
    難，危害被害人財產安全及社會治安，兼衡被告素行、犯罪
    手段、對被害人財產所生危害程度，及其犯後於本院審理時
    尚能坦承大部分犯行之態度等一切情狀，量處如主文所示之
    刑，並斟酌本件犯罪情節之輕重，及被告之資力、智識程度
    等情（參本院卷第81頁），諭知以新臺幣1,000元折算1日之
    易科罰金折算標準，以資懲儆。末查被告犯罪行為時間，在
    96年4月24日以前，核符中華民國96年罪犯減刑條例第2條第
    1項第3款規定，應減其宣告刑二分之一如主文所示，並諭知
    易科罰金之折算標準。
據上論斷，應依刑事訴訟法第455 條之1 第1 項、第3 項、第36
9條第1項前段、第364條、第299條第1項前段，刑法第30條、第
346條第1項、第41條第1項前段，刑法施行法第1條之1，中華民
國九十六年罪犯減刑條例第2條第1項第3款、第7條，判決如主文
。
本案經檢察官乙○○到庭執行職務。
中    華    民    國    97    年    12    月    17    日
                  刑事第十七法庭  審判長法  官  江奇峰
                                        法  官  郭書豪
                                        法  官  廖純卿
以上正本證明與原本無異。
不得上訴。
                                        書記官  童秉三
中    華    民    國    97    年    12    月    17    日
附錄論罪科刑法條
中華民國刑法第346條
（單純恐嚇罪）
意圖為自己或第三人不法之所有，以恐嚇使人將本人或第三人之
物交付者，處6月以上5年以下有期徒刑，得併科1千元以下罰金
。
以前項方法得財產上不法之利益，或使第三人得之者，亦同。
前二項之未遂犯罰之。


司法院資訊處製作；財團法人民間司法改革基金會備份。
